最高法院刑事判決　　　　　　九十六年度台上字第七三六五號
上　訴　人　甲○○
上　訴　人　乙○○
　　　　　　丙○○
共　　　同
選任辯護人　江信賢律師
　　　　　　蔡麗珠律師
　　　　　　曾靖雯律師
上　訴　人　丁○○
選任辯護人　鄭嘉慧律師
　　　　　　廖茂榮律師
上　訴　人　戊○○
選任辯護人　許良宇律師
上　訴　人　己○○
選任辯護人　王東山律師
上　訴　人　庚○○
上列上訴人等因偽造文書等罪案件，不服台灣高等法院台南分院
中華民國九十六年三月十四日第二審判決（九十四年度上訴字第
七三五號，起訴案號：台灣台南地方法院檢察署八十九年度偵字
第一二七二七號，九十一年度偵字第０七六六五、一０三五四、
一０九五一號，九十二年度偵字第四八００號），提起上訴，本
院判決如下：
    主  文
原判決除關於丁○○業務侵占部分外均撤銷，發回台灣高等法院
台南分院。
其他上訴駁回。
   理  由
本判決為說明方便，凡敘及富邦產物保險股份有限公司，簡稱為
富邦公司；萬裕營造工程股份有限公司，簡稱萬裕公司；正道工
業股份有限公司，簡稱正道公司；友力營造股份有限公司，簡稱
友力營造公司；東欣營造工程有限公司，簡稱東欣營造；南仁湖
育樂股份有限公司，簡稱南仁湖公司；海景世界企業股份有限公
司，簡稱海景公司；「台南市○○道六】海安路拓寬地下街、地
下停車場新建工程」，簡稱海安路拓寬地下街工程；台南市○○
○○道路基地開發經營契約，簡稱海安路地下街ＢＯＴ工程；台
灣電力公司北部施工處，簡稱台電公司北施工處；「大潭發電計
劃進水口防波堤及護岸工程」，簡稱大潭發電計劃工程；合先敘
明。
壹、撤銷發回（即甲○○、丁○○、戊○○、丙○○、乙○○、
    庚○○、己○○行使偽造私文書及丁○○另違反商業會計法
    ）部分：
本件原判決認定上訴人甲○○、丁○○、戊○○、丙○○、乙○
○、庚○○、己○○有其事實欄所載之犯行，因而撤銷第一審關
於甲○○、丁○○、戊○○、丙○○、乙○○之科刑判決，另撤
銷第一審諭知庚○○、己○○二人均無罪之判決，改判仍論甲○
○、丁○○、戊○○、丙○○、乙○○共同連續（乙○○非連續
犯）行使偽造私文書，足以生損害於公眾及他人罪，分別處甲○
○有期徒刑肆年陸月；丁○○有期徒刑肆年拾月；戊○○有期徒
刑肆年；丙○○有期徒刑參年拾月；乙○○有期徒刑貳年拾月；
又丁○○商業負責人以明知為不實之事項而記入帳冊罪，處有期
徒刑拾月；另論庚○○、己○○共同行使偽造私文書，足以生損
害於公眾及他人罪，處庚○○有期徒刑貳年拾月；己○○有期徒
刑貳年拾月；固非無見。
惟查：(一)、刑事訴訟法第三百六十四條規定，第二審之審判，除
有特別規定外，準用第一審審判之規定。故審判長於上訴人陳述
上訴要旨後，應準用同法第二百八十七條、第二百八十八條規定
調查證據。又審判非一次期日所能終結者，除有特別情形外，應
於次日連續開庭；如下次開庭因事故間隔至十五日以上者，應更
新審判程序，刑事訴訟法第二百九十三條定有明文。而所謂更新
審判程序，係指審判程序之重新審理，依直接審理主義與言詞辯
論主義之精神，其審判程序須重新進行之謂。從而於更新審判程
序後，應命上訴人陳述上訴要旨，及依法調查證據，倘未踐行上
開程序即命辯論終結，逕行判決，即難謂適法。本件原審於民國
九十六年二月七日及同年三月二日審判期日，相隔逾十五日，依
法應更新審判程序；詎原審於九十六年三月二日審判期日，僅由
審判長就九十四年十月十二日、十一月二十三日、九十五年一月
四日、三月一日、四月十九日、六月十四日、七月十二日、八月
三十日、十月十八日、十一月二十二日、九十六年一月十日、一
月二十四日、二月七日審判程序筆錄，向當事人詢問是否有意見
後，即進行訊問證人甲○○、乙○○、丙○○、己○○等，及就
被訴事實訊問上訴人庚○○，而未命上訴人庚○○等陳述上訴要
旨，亦未就各項物證提示上訴人等並告以要旨，而重新進行第二
審之審判程序，則原判決此部分即難謂無判決不適用法則及訴訟
程序違背法令之違誤。(二)、犯罪事實應依證據認定，有罪之判決
書內並應將認定犯罪事實所憑之證據，於理由內記載，此項證據
，自係指實際上確係存在，就該案卷宗不難考見者而言，如判決
書內所記載之證據，與原卷內容顯不相符，即其判決基以認定犯
罪之根據實際上並不存在，自屬採證違法。又科刑判決所認定之
事實，與其所採用之證據不相適合，即屬證據上理由矛盾，其認
定事實與卷證資料不符，亦有證據上理由矛盾之違誤。又判決事
實內容之一部與他部，如係就相同事項為相歧異之認定，即屬判
決事實與事實矛盾，亦屬判決理由矛盾之違法。1.原判決理由就
萬裕公司部分謂：「被告甲○○亦供述與丁○○及戊○○多次於
台北市見面洽談向富邦公司投保工程保險之事，嗣交付新台幣（
下同）六十萬元之支票投保取得工程保固保證保險與工程綜合營
造保險保險單與收據，並據以向台南市政府領回工程剩餘款等情
」，其所引卷證資料出處，係九十一年度偵字第一０三五四號卷
(二)第四至七頁、九一至九七頁（見原判決第十七頁）。惟所引上
開卷證資料出處分別為九十一年七月三十日戊○○之詢問筆錄及
九十一年九月二日丁○○之調查筆錄，並非原判決所稱上訴人甲
○○之供述，則原判決此部分自有認定事實與卷證資料不符之違
誤。2.原判決事實欄認定庚○○僅共同行使偽造假保單，而未共
同偽造假保單（見原判決第八頁倒數第十一行至第七行），卻於
理由內說明庚○○構成共同偽造友力營造公司「工程履約保證保
險單」之犯行（見原判決第六十八頁末行至第六十九頁第一行）
，此亦有事實認定與理由矛盾之違法。3.原判決就正道公司部分
以證人即時任富邦公司城中分公司襄理劉元華之證述，作為認定
甲○○、戊○○、丁○○參與正道公司部分之犯行，其中證人劉
元華於原審九十四年十月四日交互詰問程序中證稱：「（你稱在
同年七、八月某日，甲○○又主動邀約我和丁○○及正道公司顧
問劉潤真在台北市○○路遠東飯店見面續洽投保事宜，當時甲○
○提出保費一成為佣金要求，我允其如以合理保費承保則公司依
法定佣金支付，即保費一成，該筆錄記載是否屬實？）是在富邦
公司不承保之前有這回事」、「（所以你確定是在甲○○離職後
才談正道公司的履約保證保險？）對」（見原判決第三十八頁第
七至十六行）；因而認定「證人即當時任職富邦公司城中分公司
之襄理劉元華已先後證述，伊確有於八十九年十月間分別向劉潤
貞、戊○○、甲○○、丁○○等人明白表示富邦公司不願接受正
道公司的履約保證保險之投保甚詳在卷，不容戊○○、甲○○、
丁○○等人一再卸責」（見原判決第三十九頁第十二至十六行）
等語。惟依原判決事實欄所認定內容，甲○○於八十七年十月起
任職富邦城中分公司副理，而於八十九年十一月十五日經富邦公
司免職（見原判決第三頁第九行至第十一行）；則劉元華既認甲
○○係於離職後始涉入正道公司之履約保證保險，該證言亦為原
判決引為有罪判決之證據，甲○○等共同被告經由劉元華告知富
邦公司不願意接受正道公司所提履約保證保險之時間點自當發生
於八十九年十一月十五日之後，原判決卻認定劉元華於同年十月
間已向甲○○、戊○○、丁○○等人告知富邦公司不願承保一事
，自屬事實與理由相互矛盾。4.原判決就正道公司部分認定：「
正道公司並未將該保險費列入營業支出，且本案事發後，正道公
司復無法提出履約保證保險之保險單及收據之副本，凡此均與丙
○○與甲○○於偵查中之供述相符，而與戊○○、劉潤真、丁○
○等人之供述不符。」（見原判決第四十頁第九至十二行）。惟
依卷附資料即正道公司－海安路地下街ＢＯＴ工程－轉帳傳票內
容，正道公司在會計科目應付票據上，其摘要內容為九十年六月
六日、對象富邦公司，貸方金額為四百萬元；另發票日九十年六
月六日、發票人為正道公司、付款人為安泰商業銀行、金額為四
百萬元之禁止背書轉讓支票，其受款人為富邦公司（見一審卷(三)
第一三一、一三二頁）；且依資誠會計師事務所九十二年七月十
八日（九二）綜字第二五二０號函檢附「正道公司台南海安路景
觀道路基地工程專案仲裁評估報告」第二（六）點之內容，正道
公司承攬海安路地下街ＢＯＴ工程專案截至九十一年六月三十日
之財務報表所出具之查核簽證報告所示，未求償之富邦公司保險
費為四百萬元（見一審卷(二)第七一三至七一五頁）；又戊○○於
原審九十六年一月二十四日審判期日經審判長訊問時證稱：「（
對正道公司工程履約保證保險單（保險單號碼０五二五字第九０
ＦＤ００００二０號）及保費收據副本，有何意見？）相關證物
均在鈞院卷內，原判決書第十八頁第十六行及第七頁第十九行是
錯的」（見原審卷(六)第十七頁第九至十四行）。本件既有正道公
司－海安路地下街ＢＯＴ工程－轉帳傳票、正道公司為發票人而
富邦公司為受款人之四百萬元支票、資誠會計師事務所九十二年
七月十八日（九二）綜字第二五二０號函檢附「正道公司台南海
安路景觀道路基地工程專案仲裁評估報告」等資料在卷可稽，且
原審亦於審判期日提示物證即正道公司工程履約保證保險單、保
費收據之副本，供戊○○表示意見，則原判決以「正道公司並未
將該保險費列入營業支出，且本案事發後，正道公司復無法提出
履約保證保險之保險單及收據之副本，凡此均與被告丙○○與甲
○○於偵查中之供述相符，而與戊○○、劉潤真、丁○○等人之
供述不符」云云，即難謂無採證未依卷證資料之違誤，及判決理
由矛盾之違法。5.原判決事實欄就「萬裕公司」部分認定：「戊
○○與丁○○共同意圖為自己不法之利益，共謀以假保單抵作工
程瑕疵扣款之擔保，二人與甲○○多次在台北市中泰賓館、遠企
大樓咖啡廳等地洽談保單之事，二人與甲○○及丙○○即基於共
同偽造保險單之犯意聯絡，彼等明知富邦公司對於工程履約保證
保險及工程保固保證保險之核保權與保險單之出單權，係屬總公
司之權限，分公司並無被授權」（見原判決第三頁倒數第二行起
至第四頁第五行）；又認定：「戊○○與丁○○於取得該假保險
單後，即基於共同意圖為萬裕公司不法所有及行使假保單之犯意
聯絡，以萬裕公司名義於九十年一月十日函文給台南市政府，並
檢附該假保險單及保險費收據，要求台南市政府核撥該公司之海
安路地下街工程保留款」（見原判決第四頁第十三至十七行）。
則丁○○與戊○○究係基於為自己不法所有之意圖，抑或基於為
萬裕公司不法所有之意圖，而共謀向台南市政府行使假保單？原
判決事實為前後相互歧異之認定，自屬可議。6.原判決理由欄說
明「被告甲○○係經由被告丁○○之介紹結識被告庚○○，而被
告丁○○與被告甲○○、丙○○等人已透過上揭提供樣本保單未
加蓋『樣本』字樣，使萬裕公司及正道公司順利通過台南市政府
之審核，免除繳納工程保證金，且被告丁○○並從中侵占富邦公
司退還萬裕公司之六十萬元保費，則衡情堪認被告庚○○透過被
告丁○○處知悉上情後，為獲得免除繳納保證金之利益，進而央
求被告甲○○亦以提供工程履約保證保險『樣本保單』之同樣方
式使友力營造公司通過台電公司審核，而被告甲○○為避免上開
提供樣本保單供萬裕、正道公司通過台南市政府審核一情外洩，
亦應允被告庚○○之要求，提供上開樣本保單供友力營造公司使
用，並從中獲取佣金之事實，參以被告甲○○於歷次偵審中皆自
白犯行，且對案情始末及細節始終供述一致，反觀被告丁○○、
庚○○之供述或否認犯罪，或避重就輕答以不知詳情云云，本院
審酌後認被告甲○○上開供述應較接近真實，而可採信」（見原
判決第五十一頁第十五至三十行）。惟原判決事實欄認定庚○○
與甲○○係經由劉潤貞而認識（見原判決第八頁第十六行），非
但與上述判決理由所載兩人係經由丁○○介紹而認識之認定不符
，且亦與甲○○於九十二年二月七日所為陳述互異（見原審卷(六)
第七十三頁倒數第五行），原判決此部分自有判決事實與理由矛
盾、認定事實未依卷證資料之違法。(三)、有罪之判決書，對於有
利被告之證據不採，應於判決理由內說明不採之理由，否則判決
即有理由不備之違背法令，此為刑事訴訟法第三百十條第二款、
同法第三百七十九條第十四款所明定。1.就戊○○所犯部分，查
丁○○於原審結證稱：「（台南市政府收到保單後，有無審查？
其審查結果為何？）到一月十二日市政府通知萬裕公司所繳交保
單不符合政府採購法格式。（是什麼格式不符？）市政府有跟我
說明但我聽不懂，後來我回到台北找萬裕公司前任總經理戊○○
，請他是否能到台南市政府幫我去了解，因為之前工地都是他負
責，他較了解政府採購法。（之前證人蔡文斌所說的你到台南市
政府討論保單格式，是不是你所講的這一段？）過了幾天我跟甲
○○及戊○○到台南市政府了解保單格式，到市政府法制室由李
先生出面接洽，當時為了『單』字修改的問題，後來又帶我們到
副市長室討論，蔡副市長有問富邦公司代表甲○○是否能將保單
『單』字修改，甲○○說應該可以他要回公司處理。」（見原審
卷(五)第一０九、一一０頁）；而丁○○於第一審亦證稱：「（你
說戊○○沒有參與保險，你又請戊○○幫你問市政府，你到底請
戊○○做什麼？）市政府要求依採購法做，我依採購法做了，他
們還有意見，到底哪裡有問題，我不清楚，我是請戊○○幫我問
市政府我到底要如何做才能符合他們的要求，當時戊○○沒有擔
任萬裕公司的職務。（送進市政府的保險單，戊○○是否有經手
？）沒有。」（見一審卷(三)第一０三頁末行至一０四頁第十行）
。則依丁○○所言，戊○○似未參與偽造保單部分之犯行，原判
決僅以甲○○九十一年七月二十九日調查站、偵查中、九十二年
八月十四日、同年十一月四日第一審所為不利戊○○之供述，逕
認定戊○○參與偽造文書之犯行（見原判決第十四頁第十行至第
十六頁第十行），未於判決理由內說明丁○○有利戊○○之證詞
何以不可採？原判決洵有判決理由不備之違誤。又戊○○辯護律
師於原審九十四年八月二十二日準備程序主張：「卷內萬裕公司
保單影本與原本不同，不具有證據能力」（見原審卷(一)第一四三
頁倒數第六行）；且觀之證人即九十一年一月時任台南市副市長
蔡文斌於原審經辯護人詰問時證稱：「（請你說明審查過程？）
在審查過程法制室與主計室針對萬裕公司提出的保單的文字曾經
有不同的意見，後來經過協調溝通之後也確認沒有問題，保單所
附之收據都是正本而且格式都是完備的」（見原審卷(五)第九十八
頁第十五至十七行），經檢察官訊問時則稱：「（富邦公司於九
十一年七月二十三日有行文至台南市政府表示保單係偽造，台南
市政府當時如何處理？）那個時候我已經離職，但是這個是明顯
富邦公司推卸責任，因為我們事後發現，黃竹芳也到富邦公司對
保過，然後那個保單正本是歸檔在市政府主計室的檔案室，事後
發覺被用影本調包，然後拿去跟富邦公司解約，富邦公司也把保
費退給要保人」、「（後來有沒有查到保單正本被誰調包？）那
本案的發展後來就是那個保單被用影本調包，那個影本事後的顯
示跟正本不一樣，那個正本跟收據被拿走以後，富邦公司解約還
款給要保人，如果富邦公司說那個格式不符合的話，富邦公司怎
麼能把錢還給要保人呢。政府採購法第三十條規定很明確，就是
現金、定存單、銀行出具連帶保證的保險單或者產險公司的產險
單都可以替代保證金」（見原審卷(五)第九十九頁第七至末行），
核與丁○○於於原審交互詰問程序中所稱：「（卷內台南市政府
所提供的萬裕公司保固保證保險單影本，是否是你所繳交之保單
？）不是那一份」若干相符（見原審卷(五)第一一０頁倒數第二至
五行），則原判決就上述有利於戊○○之證據不採，未於判決內
說明不予採納之理由，亦未就卷內物證即保單影本之證據能力、
證明力與待證事實之關聯性詳加闡明敘述，此部分亦屬判決不備
理由。2.甲○○於調查站所為不利於庚○○之供述，係屬被告以
外之人於審判外之陳述，如何依據刑事訴訟法傳聞法則例外之規
定而例外具有證據能力，原判決亦未詳加說明，仍有判決理由不
備之違誤。3.原判決捨證人林正富有利庚○○之證詞（見原判決
第五十二頁倒數第十八行至末行；一審卷(二)第四六八頁至四七０
頁），僅以「上開友力營造公司投保工程履約保證保險事宜既係
由被告庚○○負責接洽，其與被告甲○○等人私下謀議後，再呈
報由證人林正富簽核，尚非無可能，況被告庚○○係友力營造公
司之財務經理，負責洽辦本件工程履約保證保險投保事宜，就本
件投保自有相當之影響力，且證人林正富與被告甲○○洽談之過
程，被告庚○○亦始終知情」等詞，而未於判決內具體說明上開
有利證詞不可採之理由，原判決此部分同屬判決理由不備。4.原
判決事實欄復認定：「庚○○自劉潤貞、丁○○處得知甲○○、
丁○○、劉潤貞行使上開偽造之假保單，使正道、萬裕公司順利
通過台南市政府審核一情，而劉潤貞、丁○○與甲○○、丙○○
等四人為賺取巨額之傭金，再度承前揭概括之犯意，基於偽造保
單犯意之聯絡，而庚○○、劉潤貞、丁○○與甲○○等共同意圖
為自己與第三人不法之所有，四人基於行使假保單之故意」（見
原判決第八頁第十九至二十五行）云云，惟上述犯罪事實之認定
，原判決理由內並無據以認定庚○○確從劉潤貞、丁○○處得知
先前萬裕公司、正道公司案情之證據，仍有判決理由不備之違法
。5.甲○○於原審結證稱：「（你之前在九十一年七月二十九日
調查局筆錄說在八十九年十一月時你和丁○○、劉元華在遠企大
樓，另外丁○○在九十一年七月二十九日調查筆錄也說你們三人
在遠企大樓見面，是否如此？）是，另外還有劉潤貞。（上述場
景戊○○有無在場？）沒有。」（見原審卷(五)第二一九頁第十四
至二三行）；丁○○於原審結證稱：「（你們是何時、何地接洽
投保的相關事宜？）約八十九年九月開始在中泰賓館、遠企飯店
及福華飯店就有跟甲○○聯絡投保事宜。（在上開時地洽談過程
中，在場有誰？）我跟甲○○談萬裕公司保固保險事宜。（被告
戊○○是否有在場？）沒有。」（見原審卷(五)第一０八頁第十三
至二四行），其於偵查中亦稱：「八十九年十一月間我與甲○○
約在台北市○○路遠東飯店見面，甲○○帶富邦公司襄理劉元華
到場，我向甲○○及劉元華表示有意向富邦公司購買地下街工程
保固保證保險，甲○○稱要向公司報告，再與我聯絡；其間甲○
○帶我去過一次富邦公司城中分公司，甲○○介紹我認識該城中
分公司營業員丙○○，說該保單係由丙○○負責作業，以後我與
丙○○聯絡即可；在以上購買保單之過程，戊○○都未陪同我與
甲○○及丙○○洽談購買保單事宜。」（見九十一年度偵字第一
０三五四號卷(一)第一九五頁倒數第六行至一九六頁第二行）；上
述證言，亦與原判決所認定「證人劉元華於同年十月間已向上訴
人甲○○、戊○○、丁○○等人告知富邦公司不願承保一事」未
盡相符，原判決捨上述之供述，徒以劉元華之證言為認定相關事
實之依據，判決理由仍屬不備。6.原判決事實認定：「丙○○受
富邦公司雇用，承辦核保業務，卻違背委託，意圖使富邦公司受
不利益，明知樣本保單應加蓋『樣本』標示，竟先向總公司業務
部領得工程保固保證保險單之樣本保單後，於九十年一月九日竟
冒用樣本上已印妥印文之富邦公司與該公司總經理石燦明名義，
出具未加蓋『樣本』字樣之要保人為萬裕公司之富邦公司工程保
固保證保險單（保單號碼：０五二五字第九０ＦＤ００００二０
號，投保日期九十年一月九日）及保險費六十萬元之收據，交予
丁○○供萬裕公司使用」（見原判決第四頁第六至十三行），且
於判決理由論罪科刑部分論處上訴人丙○○就萬裕公司、正道公
司與友力營造公司部分成立刑法第二百十條之偽造私文書罪，以
及同法第三百四十二條第一項之背信罪（見原判決第六十八頁第
六至九行）。惟依據富邦公司九十四年十一月二十四日（九四）
富保業發字第二０五號覆原審法院函說明：「二、次查本公司為
控管出單作業，於核保單位之經辦及科長呈請部室主管同意後，
始由承辦單位科長放單，故並無對保及出具保單樣本之相關規定
；三、本公司並無申請樣張範本之相關規定，倘客戶欲先了解保
單條款之內容者，本公司總公司之核保單位承辦人員經取得其主
管同意，於空白保單加蓋『樣本』或『作廢』等章後，提供予客
戶參考」等語（見原審卷(二)第一六六、一六七頁），富邦公司既
無關於樣本保單相關處理之內部規定，則如何認定丙○○係「明
知」保單應該加蓋「樣本」表示而未加蓋？此與丙○○是否構成
「故意違背其任務」之背信罪要件攸關，原判決未於理由說明其
憑以認定之依據，仍有判決不備理由之違背法令。7.原判決就富
邦公司關於「工程履約保證保險及工程保固保證保險」之核保權
及保險單出單權，係富邦公司之權限，分公司並無權承保」乙節
（見原判決第十九頁第十一至二二行），是否曾有總公司通知公
司各單位，以及公告或發予大眾週知之文件，以及是否有其他方
式說明分公司並無承保之權限一情，經富邦公司回函略以：「本
公司已於九十四年十一月二十四日，文號（九四）富保業發字第
二０五號函內之附件一之資料中第三頁『工程保險出單作業流程
』、『總公司核保負責部份』即可證明核保權限在總公司(1)依八
十九年七月三十一日所發通函，通知對象為全公司各單位(2)此係
內部規範，並無公告予大眾週知(3)僅依第一項所發『保證保險核
保管理作業方法』之通函，並無其他方式」。依富邦公司工程保
險出單作業程序顯屬該公司內部之作業規範，一般大眾未經公告
自無法得知關於工程保險核保權之歸屬；該核保權既屬富邦公司
內部事項，一般人無法得知，惟原判決卻以「衡諸被告戊○○與
丁○○係從事營造業之負責人，對於富邦公司之分公司能否承作
工程保固保證保險應有所知，況渠等多次與有保險專業之被告甲
○○洽談過投保之事，對於富邦公司之分公司承保上開工程保固
保險之機會及承保範圍等細節，自難諉為不知」（見原判決第十
七頁倒數第十一至七行）等推定之詞，及丁○○九十年三月二十
九日於台北市農會開戶供存兌富邦公司所退保費兩張共計六十萬
元之支票等事實，認戊○○具有共同偽造假保單之主觀犯意，未
敘明憑以認定公司外部之人如上訴人戊○○何以知悉該內部事項
，主觀上並具有共同偽造假保單犯意之積極證據，亦有判決理由
不備之違誤。(四)、刑法上偽造文書罪，固只需偽造之文書有足生
損害於公眾或他人之危險，即行成立，並非以確有損害事實之發
生為構成要件；惟審理法院於論處被告成立偽造文書罪時，自應
就該「足生損害於公眾或他人」之具體危險要件，於判決理由內
說明其認定之依據，否則即有判決不適用法則及判決不備理由之
違誤。原判決事實認定：「戊○○與丁○○於取得該假保險單後
，即基於共同意圖為萬裕公司不法所有及行使假保單之犯意聯絡
，以萬裕公司名義於九十年一月十日函文給台南市政府，並檢附
該假保險單及保險費收據，要求台南市政府核撥該公司之海安路
地下街ＢＯＴ工程保留款。台南市政府工務局土木課承辦人黃竹
芳（由檢察官另為不起訴處分）對該保險單僅以電話與丙○○聯
繫詢問格式是否相符，而未仔細確認其真實性，因而陷於錯誤，
於九十年一月十二日簽文並經時任副市長蔡文斌批准後，使萬裕
公司不法取回包含本應抵繳瑕疵保固金四千三百五十萬元之工程
剩餘款共六千八百二十五萬九千八百五十八元，均足以生損害於
富邦公司與台南市政府」（見原判決第四頁第十三至二十四行）
，惟原判決理由內關於上訴人等所涉萬裕公司犯行之部分（見原
判決第十三頁第十六行至第三十二頁第八行），未見判決理由就
戊○○與丁○○等之犯行，如何該當於偽造文書罪「足生損害於
公眾或他人」之要件，原判決理由殊嫌欠備。(五)、刑法第三百三
十九條第二項之詐欺得利罪，以得財產上不法之利益為要件，例
如取得債權、免除債務之類，若詐得現實財物，即與財產上不法
之利益有別，應屬同條第一項詐欺取財罪之範圍。原判決就海景
公司「海生館工程」部分於理由欄認定：「核被告己○○於海景
公司部分，參與偽造與行使偽造假保單，以取回工程保留款、免
除履約保證金與避免被解約之行為，係犯刑法第二百十六條、第
二百十條之行使偽造私文書罪、第三百三十九條第一項詐欺取財
、第二項之詐欺得利罪」（見原判決第六十八頁第二至五行）。
惟依原判決事實欄有關「海生館工程」部分載：海景公司與教育
部海洋生物博物館於八十九年七月四日簽訂「國立海洋生物博物
館開發及委託經營合約」後，依該合約第十五章有關保證金約定
之內容，海景公司於簽約前即以二億元之銀行定存單繳付營運履
約保證金，興建第三館工程之工程履約保證金三億元部分則因富
邦公司不願意承保，己○○即與甲○○等共謀行使偽造假保單，
嗣後海生館工務機電組主任即負責海生館工程簽約事宜之承辦人
蔡東裕（另由檢察官為不起訴處分）以國立海生館名義於九十年
八月一日以（九０）海工字第九０００三二０二號函發函給海景
公司以及富邦公司城中分公司丙○○，表示對保完竣，因而海景
公司得以免除三億元之興建第三館工程之工程履約保證金（見原
判決第九頁倒數第四行至第十二頁第十七行）。則己○○與甲○
○等之犯行，僅使海景公司免除三億元之工程履約保證金，以及
避免海景公司與海生管之間所簽訂之「國立海洋生物博物館開發
及委託經營合約」因違反保證金約定之條款而遭到解約，尚無所
謂因而「取回工程保留款」之情事，依原判決所認定之事實，己
○○等就「海生館工程」部分除成立刑法第三百三十九條第二項
詐欺得利罪之外，如何能另成立同條第一項之詐欺取財罪？原判
決就此並未詳加說明，遽予認定己○○等亦成立詐欺取財罪，難
謂無判決事實與理由矛盾之違法。且依原判決事實認定，己○○
與丙○○等皆參與「海生館工程」部分行使偽造假保單之犯行，
則何以原判決理由內關於論罪科刑部分，己○○同時成立刑法第
三百三十九條第一項詐欺取財罪與同條第二項詐欺得利罪？而丙
○○卻僅成立詐欺得利罪？（見原判決第六十八頁第六至十五行
），原判決同有理由矛盾之可議。此外，原判決事實認定：「甲
○○許以三百萬元作為丙○○與乙○○二人配合蔡東裕辦理對保
之代價」（見原判決第十一頁倒數第十四至十三行），惟判決理
由所採之證人即上訴人乙○○九十一年十月十七日調查之供述（
見原判決第五十八頁倒數第十一行至第五十九頁第十六行），其
內容似為甲○○要求乙○○與丙○○配合製作提供工程履約保證
保險單未加蓋「樣本」字樣之樣本保單，許以三百萬元之酬勞作
為對價，而非以之作為配合對保之對價。原判決此部分事實與理
由不無矛盾。(六)、審理事實之法院對於被告有利及不利之證據，
應一律注意，詳為調查，綜合全案證據資料，本於經驗法則以定
其取捨，並將取捨證據及得心證之理由於判決內詳為說明。故證
據雖已調查，而事實仍欠明瞭，尚有其他客觀上為認定事實、適
用法律基礎之證據並未調查，仍難遽為被告有利或不利之認定；
如有應調查之證據未予調查，率行判決，其判決當然為違背法令
。原判決認定丁○○另違反商業會計法第七十一條第一款商業負
責人明知不實之事項而記入帳冊罪。惟：1.商業會計法第七十一
條第一款所定商業負責人、主辦人及經辦會計人員或依法受託代
他人處理會計事務之人員以明知為不實之事項，而填製會計憑證
或記入帳冊之罪，其犯罪主體需具商業負責人、主辦人及經辦會
計人員或依法受託代他人處理會計事務之人員之身分，本件丁○
○究屬商業會計法第七十一條第一款所定何種犯罪主體身分，該
身分取得時間？原判決未於事實欄明白認定，復未於理由說明其
憑以認定之依據。2.上開條款將填製會計憑證或記入帳冊犯罪態
樣併列，丁○○所為究係單純將不實之事項填製會計憑證，或僅
將不實之事項記入帳冊，抑或將不實之事項填製會計憑證後據以
記入帳冊？屬何種會計憑證、帳冊？又商業會計法第七十一條第
一款所指之帳冊，係指商業依法所應設置之帳簿而言，帳簿使用
前應送主管稽徵機關登記、驗印，如商業所登載使用者，非上述
依法設置之帳簿，而係一般簿冊，縱有不實，自應成立其他罪名
。丁○○所記入之帳冊，是否係商業依法所應設置且於使用前送
主管稽徵機關登記、驗印之帳簿，或非上述依法設置之帳簿，而
係一般簿冊？原判決均未加以認定明白。3.商業會計法第七十一
條第一款之罪，係直接以商號負責人、主辦人及經辦會計人員或
依法受託代他人處理會計事務之人員為犯罪主體，非屬代罰或轉
嫁性質，故商號負責人、主辦人及經辦會計人員或依法受託代他
人處理會計事務之人員若與他人共同實施各該條款之犯罪者，仍
非不得論以共同正犯。丁○○若成立商業負責人，以明知為不實
之事項而記入帳冊罪責，有無實際處理會計事務之人員或經辦會
計人員參與？彼此間有無犯意聯絡及行為分擔，或不知情受命所
為？原判決亦漏未調查審認，均屬可議。以上或為上訴意旨所指
摘，或屬本院得依職權調查之事項，應認原判決除關於丁○○業
務侵占罪部分外，均有撤銷發回更審之原因。
貳、上訴駁回（即丁○○業務侵占罪）部分：
本件未聲明為一部上訴，依刑事訴訟法第三百四十八條第一項規
定，視為全部上訴，合先敘明。按刑法第三百三十六條第二項之
業務侵占罪，經第二審法院判決者，不得上訴於第三審法院，此
為刑事訴訟法第三百七十六條第三款後段所明定。本件原判決就
上訴人即萬裕公司負責人丁○○將富邦公司退還給萬裕公司之保
險費六十萬元，代領後未繳回公司占為己有之行為，論以刑法第
三百三十六條第二項之業務侵占罪（見原判決第六十七頁第十七
至十九行），處有期徒刑一年。丁○○此部犯行與其所涉犯之刑
法第二百十六條、第二百十條行使偽造私文書罪、商業會計法第
七十一條第一款明知不實事項填製會計憑證記入帳冊罪之間並無
裁判上一罪或實質一罪之關係，依法既不得上訴第三審，此部分
應予以駁回。
據上論結，應依刑事訴訟法三百九十七條、四百零一條、第三百
九十五條前段，判決如主文。
中　　華　　民　　國　九十六　年　 十二 　月   二十   日
                      最高法院刑事第十二庭
                          審判長法官  洪　文　章
                                法官  王　居　財
                                法官  郭　毓　洲
                                法官  黃　梅　月
                                法官  邱　同　印
      本件正本證明與原本無異
                                      書  記  官
中　　華　　民　　國　九十六　年　 十二 　月  二十六  日
                                                 H
